---
title: "Unidad 05"
subtitle: "Pruebas de hipótesis estadísticas"
format:
  html: default
  pdf: default
---

# Introducción

En esta guía se veran distintas pruebas de hipótesis estadisticas, tanto parametricas como no parametricas. Se utilizará el set de hormigas `hormigas.csv` y `moscas.csv`

# Carga de librerias y hormigas

```{r}
library(vegan)
library(car)
library(emmeans)
library(multcomp)
library(ggplot2)

hormigas <- read.csv("datos/hormigas.csv", header = TRUE)
moscas <- read.csv("datos/moscas.csv", header = TRUE)

abundancia <- read.csv("datos/abundancia.csv", header = TRUE, row.names = 1)
ambiente <- read.csv("datos/ambiente.csv", header = TRUE, row.names = 1)
```

# Prueba de supuestos

```{r}
shapiro_test <- by(
  data = hormigas$Taxa_S,
  INDICES = hormigas$TRATAMIENTO,
  FUN = shapiro.test
)
shapiro_test

ggplot(hormigas, aes(sample = Taxa_S)) +
  geom_qq() +
  geom_qq_line() +
  facet_wrap(~ TRATAMIENTO) +
  theme_classic()

levene_test <- leveneTest(Taxa_S ~ TRATAMIENTO, data = hormigas)
levene_test
```

# Pruebas parametricas

## Prueba T de Student

```{r}
grupo1 <- hormigas$Taxa_S[hormigas$TRATAMIENTO == "ECB"]
grupo2 <- hormigas$Taxa_S[hormigas$TRATAMIENTO == "ECD"]

res_ttest <- t.test(grupo1, grupo2)
res_ttest
```

## ANOVA

```{r}
modelo_anova <- aov(Taxa_S ~ TRATAMIENTO, data = hormigas)
summary(modelo_anova)

# Ver diferencias entre grupos
emms <- emmeans(modelo_anova, specs = ~ TRATAMIENTO)
emms

pairs(emms)
```

## MANOVA

```{r}
modelo_manova <- manova(cbind(Taxa_S, INCIDENCIA) ~ TRATAMIENTO, data = hormigas)
summary(modelo_manova)
```

# Pruebas no parametricas

## Pruena de Mann-Whitney U

```{r}
ecb_vs_ecd <- subset(hormigas, TRATAMIENTO %in% c("ECB", "ECD"))

test_whitney <- wilcox.test(D2 ~ TRATAMIENTO, data = ecb_vs_ecd)
test_whitney
```

## Prueba de Kruskal-Wallis

```{r}
test_kruskal <- kruskal.test(D2 ~ TRATAMIENTO, data = hormigas)
test_kruskal
```

## Prueba de correlación de Spearman

```{r}
spearman_cor <- cor.test(moscas$Div_Shan, moscas$IHH, method = "spearman")
spearman_cor
```

## PERMANOVA

```{r}
dist_abundancia <- vegdist(abundancia, method = "bray")

res_permanova <- adonis2(dist_abundancia ~ estado_conservacion, data = ambiente, permutations = 999)
res_permanova

modelo_betadisp <- betadisper(dist_abundancia, group = ambiente$estado_conservacion)
anova(modelo_betadisp)
```




