---
title: "Unidad 04"
subtitle: "Evaluación de variables ambientales"
format:
  html: default
  pdf: default
---

# Introducción

En esta guia veremos como realizar distintos análisis estadisticos utilizados para comprender como se relacionen variables ambientales con la estructura de la comunidad. Se utilizarand los sets de datos llamados `moscas.csv`, `abundancia.csv`, `ambiente.csv` y `coordenadas.csv`.

**NOTA**: Es recomendable que trabajen dentro de un proyecto de RStudio.

# Carga de librerias y datos

```{r}
library(BiodiversityR)
library(factoextra)
library(tidyverse)
library(ggplot2)
library(ggrepel)
library(GGally)
library(geosphere)

set.seed(2025)

# Para PCA
moscas <- read.csv("datos/moscas.csv", header = TRUE, row.names = 1)

# Para CCA
abundancia <- read.csv("datos/abundancia.csv", header = TRUE, row.names = 1)
ambiente <- read.csv("datos/ambiente.csv", header = TRUE, row.names = 1)

# Para mantel
coords <- read.csv("datos/coordenadas.csv", header = TRUE, row.names = 1)
```

# Regresión lineal

```{r}
# Correlaciones

# Matriz
matriz_cors <- cor(moscas[-1])
matriz_cors

# Gráfico correlaciones (GGally)
ggcorr(moscas)

test_correlación <- cor.test(moscas$IHH, moscas$Abund_log)
test_correlación

regresion <- lm(Abund_log ~ IHH, data = moscas)
summary(regresion)

# Gráfico
reglineal_plot <- ggplot(moscas, aes(x = IHH, y = Abund_log)) +
  geom_point(alpha = 0.5) +
  geom_smooth(
    formula = y ~ x,
    method = "lm",
    color = "black",
    linewidth = 1,
    lineend = "round",
    se = TRUE
  ) +
  theme_classic()
reglineal_plot
```

# Análisis de componentes principales (PCA)

```{r}
datos_estandarizados <- scale(moscas[-1])

pca <- prcomp(datos_estandarizados, scale = TRUE)
summary(pca)

# Gráfico
plot_pca <- fviz_pca_biplot(pca, label = "var", addEllipses = TRUE, ellipse.level = 0.95, habillage = moscas$Ambiente, palette = "Set2") +
  theme_classic()
plot_pca
```

# Análisis de correspondencia canónica (CCA)

```{r}
cca0 <- cca(abundancia ~ ., ambiente)
summary(resultado_cca)

# CCA por pasos
cca_steps <- ordistep(cca0)

resultado_cca <- cca(formula = abundancia ~ hr_med + hr_min + pp_30_dias_antes, data = ambiente)
summary(resultado_cca)

anova_cca <- anova.cca(resultado_cca, by = "terms")
anova_cca

```

## Gráfico

Para graficar la salida de `cca()` no es posible hacerlo directamente con `ggplot`, por lo que primero debemos extraer los datos manualmente.

```{r}
# Gráficos base
plot_cca <- plot(resultado_cca)
elipses_plot_cca <- ordiellipse(resultado_cca, ambiente$estado_conservacion)

# Extracción de datos para graficar
sitios <- scores(resultado_cca, display = "sites", scaling = 2) %>%
  as.data.frame() %>%
  rownames_to_column("label")

especies <- scores(resultado_cca, display = "species", scaling = 2) %>%
  as.data.frame() %>%
  rownames_to_column("label")

vectores <- scores(resultado_cca, display = "bp", scaling = 2) %>%
  as.data.frame() %>%
  rownames_to_column("label")

elipses <- ordiellipse.long(elipses_plot_cca)
colnames(elipses) <- c("Grupo", "CCA1", "CCA2")
```

Ahora si podemos gráficar usando `ggplot`.

```{r}
# Gráfico

ggplot(especies, aes(x = CCA1, y = CCA2)) +
  geom_point(alpha = 0.5) +
  geom_path(data = elipses, aes(color = Grupo)) +
  geom_segment(
    data = vectores,
    aes(x = 0, y = 0, xend = CCA1*2, yend = CCA2*2),
    arrow = arrow(length = unit(0.02, "npc")),
    color = "blue"
  ) +
  geom_text_repel(
    data = vectores,
    aes(x = CCA1*2, y = CCA2*2, label = label),
    color = "blue",
    direction = "y"
  ) +
  theme_classic()
```

# Test de Mantel

```{r}
dist_abundancia <- vegdist(abundancia, method = "bray")

dist_geografica <- as.dist(distm(coords, fun = distHaversine))

resultado_mantel <- mantel(dist_abundancia, dist_geografica, method = "pearson", permutations = 9999)
resultado_mantel
```

## Gráfico

Para visualizar los resultados del test de Mantel es posible hacer un gráfico de dispersión.

```{r}
plot(as.matrix(dist_geografica), as.matrix(dist_abundancia))

dist_abund_vect <- as.vector(dist_abundancia)
dist_geo_vect <- as.vector(dist_geografica)

puntos_mantel <- data.frame(
  dist_abund = dist_abund_vect,
  dist_geo = dist_geo_vect
)

# Distancias geográficas de 0 a 1
min_dist <- min(puntos_mantel$dist_geo)
max_dist <- max(puntos_mantel$dist_geo)
puntos_mantel$geo_scaled <- (puntos_mantel$dist_geo - min_dist) / (max_dist - min_dist)

ggplot(puntos_mantel, aes(x = geo_scaled, y = dist_abund)) +
  geom_point() +
  geom_smooth(method = "lm", se = FALSE, color = "blue") +
  labs(x = "Distancia geográfica", y = "Distancia de abundancias") +
  coord_fixed() +
  theme_classic()
```
