---
title: "Unidad 03"
subtitle: "Estudio de la estructura de la comunidad"
format:
  html: default
  pdf: default
---

# Introducción

Aquí veremos distintas formas de medir y representar la estructura de una comunidad. Se utilizaran los datasets `abundancia.csv`, `ambiente.csv`, `abundancia_conservacion.csv` y `abundancia_conservacion_02.csv`.

**NOTA**: Es recomendable que trabajen dentro de un proyecto de RStudio.

# Diversidad Beta

## Carga de librerias y datos

```{r}
library(betapart)

abundancia <- read.csv("datos/abundancia_conservacion_02.csv", header = TRUE, row.names = 1)
```

## Análisis

```{r}
# Para calcular la diversidad beta es necesario datos de incidencia
incidencia <- ifelse(abundancia > 0, 1, 0)

div_beta <- betapart.core(incidencia)
div_beta
```

## Beta partición

```{r}

## En base Jaccard
beta_jac <- beta.multi(incidencia, index.family = "jac")
beta_jac

# Distancias
dist_jac <- beta.pair(incidencia, index.family = "jac")
dist_jac

## En base Sørensen
beta_sor <- beta.multi(incidencia, index.family = "sor")
beta_sor

# Distancias
dist_sor <- beta.pair(incidencia, index.family = "sor")
dist_sor
```

# Curvas de Whitaker y acumulación

## Carga de librerias y datos

```{r}
library(BiodiversityR)
library(ggplot2)
library(ggrepel)

abundancia <- read.csv("datos/abundancia.csv", header = TRUE, row.names = 1)
ambiente <- read.csv("datos/ambiente.csv", header = TRUE, row.names = 1)
```

## Curva de Whitaker

```{r}
# Variable categórica como factor
ambiente$estado_conservacion <- factor(ambiente$estado_conservacion)

rank_abundancia <- rankabuncomp(
  abundancia,
  y = ambiente,
  factor = "estado_conservacion",
  legend = FALSE
)

# Funcion para graficar grupos de forma independiente
curva_whitt <- function(datos, grupo, color) {
  x <- subset(datos, Grouping == grupo)
  plot <- ggplot(x, aes(x = rank, y = abundance)) +
    geom_line(color = color) +
    geom_point(size = 2.5, color = color) +
    labs(x = "Rank", y = "Abundancia") +
    theme_classic()
  plot
}

curva_whitt(rank_abundancia, "ECB", "darkgreen")
curva_whitt(rank_abundancia, "ECI", "orange")
curva_whitt(rank_abundancia, "ECD", "red")

# Gráfico con todos los grupos
ggplot(rank_abundancia, aes(x = rank, y = abundance, color = Grouping)) +
  geom_line() +
  geom_point(size = 2.5) +
  scale_color_manual(breaks = c("ECB", "ECI", "ECD"), values = c("darkgreen", "orange", "red")) +
  labs(x = "Rank", y = "Abundancia", color = NULL, shape = NULL) +
  theme_classic() +
  theme(legend.position = "top")
```

## Curvas de acumulación

```{r}
curva <- specaccum(abundancia)
curva

# Tabla resumen
datos_sp <- data.frame(
  Sitios = curva$sites,
  Riqueza = curva$richness,
  SD = curva$sd
)
datos_sp

# Grafico
ggplot(datos_sp, aes(x = Sitios, y = Riqueza)) +
  geom_ribbon(aes(ymin = Riqueza - SD, ymax = Riqueza + SD), fill = "grey90") +
  scale_x_continuous(breaks = datos_sp$Sitios) +
  geom_line(color = "blue") +
  theme_classic()
```

# Curvas de rarefacción

## Carga de librerias y datos

```{r}
library(iNEXT)

abundancia <- read.csv("datos/abundancia_conservacion.csv", header = TRUE, row.names = 1)
```

## Análisis

```{r}
rarefaccion <- iNEXT(abundancia, q = c(0, 1, 2), datatype = "abundance")
rarefaccion
```

El argumento `q` nos permite elegir para que valores de q queremos calcular la diversidad, puede tomas cualquier valor/es. Y `datatype` nos permite elegir con que tipo de datos estamos realizando los calculos, en este caso tenemos datos de abundancia, pero también es posible usar datos de incidencia.

## Gráficos

```{r}
# Gráficos por tratamiento
plot_ec <- ggiNEXT(rarefaccion, type = 1, facet.var = "Assemblage") +
  theme_classic(base_size = 10) +
  theme(legend.position = "bottom")
plot_ec

# Gráficos por orden q
plot_orderq <- ggiNEXT(rarefaccion, type = 1, facet.var = "Order.q") +
  theme_classic(base_size = 10) +
  theme(legend.position = "bottom")
plot_orderq
```

# NMDS (Escalado multi-dimensional no métrico)

## Carga de librerias y datos

```{r}
library(BiodiversityR)
library(ggplot2)
library(ggrepel)
library(ggforce)
library(concaveman)

abundancia <- read.csv("datos/abundancia.csv", header = TRUE, row.names = 1)
ambiente <- read.csv("datos/ambiente.csv", header = TRUE, row.names = 1)
```

## Análisis

```{r}
set.seed(2025)

resultado_nmds <- metaMDS(abundancia, distance = "bray", K = 2)
resultado_nmds

# Stress
resultado_nmds$stress

# ANOSIM
dist_sitios <- vegdist(abundancia)
anosim_sitios <- anosim(dist_sitios, ambiente$estado_conservacion, distance = "bray")
summary(anosim_sitios)
```

## Gráficos

```{r}
# Creamos un data.frame con los resultados
puntos_nmds <- as.data.frame(resultado_nmds$points)
puntos_nmds$CONSERVACION <- ambiente$estado_conservacion

# Agregamos siglas para nombres de los sitios y guardamos el valor de stress
puntos_nmds$SITIO <- abbreviate(rownames(abundancia))
estres <- sprintf("Stress = %s", round(resultado_nmds$stress, 2))

# Graficamos
plot_nmds <- ggplot(puntos_nmds, aes(x = MDS1, y = MDS2)) +
  ggtitle("NMDS") +
  geom_point(aes(shape = CONSERVACION), size = 3) +
  scale_shape_manual(
    name = "",
    breaks = c("ECB", "ECI", "ECD"),
    labels = c("Conservado", "Intermedio", "Degradado"),
    values = c(15, 16, 17)
  ) +
  geom_mark_hull(
    aes(group = CONSERVACION, linetype = CONSERVACION),
    concavity = 10,
    radius = 0,
    expand = 0,
    show.legend = FALSE
  ) +
  scale_linetype_manual(values = c("solid", "dashed", "dotted")) +
  annotate("text", x = +Inf, y = +Inf, label = estres, hjust = 1, vjust = 1) +
  theme_classic()
plot_nmds

# Opcionalmente podemos añadir el nombre de los sitios
plot_nmds +
  geom_text_repel(
    aes(label = SITIO),
    box.padding = 0.5,
    size = 3.5,
    colour = "blue",
  )
```
